【裁判字號】    97,上訴,1049
【裁判日期】    970513
【裁判案由】    偽造文書
【裁判全文】
臺灣高等法院刑事判決                97年度上訴字第1049號
上  訴  人
即  被  告  乙○○原名張國揚.
上列上訴人因偽造文書案件，不服臺灣臺北地方法院96年度易字
第2160號，中華民國97年1月11日第一審判決（起訴案號：臺灣
臺北地方法院檢察署96年度偵字第10426號），提起上訴，本院
判決如下：
    主  文
原判決關於乙○○部分撤銷。
乙○○連續行使偽造私文書，足以生損害於公眾及他人，處有期
徒刑捌月，減為有期徒刑肆月，如易科罰金，以銀元佰元折算
壹日。附表所示偽造之印章、印文及簽名均沒收。
    事  實
一、乙○○（原名張國揚）明知其父陳業龍於民國90年12月30日
    死亡後，其胞姐方戊○○（起訴書誤載為陳淑惠）、胞妹丁○○及胞弟丙○○均無拋棄繼承之意思，竟基於行使偽造私
    文書之概括犯意及使公務員登載不實公文書之犯意：
  (一)先於90年12月30日至91年1月4日間之某日，先利用不知情之
    不詳刻印店人員偽造丙○○名義之印章1枚後，即在臺灣北
    部某處冒用丙○○之名義，撰寫拋棄繼承狀、繼承權拋棄書
    ，虛偽記載丙○○就陳業龍所有坐落臺北市中正區（起訴書
    誤載為古亭區○○○段一小段650地號土地（權利範圍四分
    之一）及其上門牌號碼臺北市○○區○○路3段141號2樓房
    屋（下稱系爭房地）拋棄繼承之不實內容，並均於拋棄繼承
    狀、繼承權拋棄書上，偽造如附表編號二所示之丙○○簽名
    、印文，而偽造該拋棄繼承狀、繼承權拋棄書之私文書後，
    連同僅記載張國揚、丙○○為繼承人之不實內容之繼承系統
    表，一併於91年1月4日持向臺灣臺北地方法院行使，聲請拋
    棄丙○○之繼承權，足以生損害於該院對繼承權認定之正確
    性及丙○○。嗣經臺灣臺北地方法院以91年度繼字第44號拋
    棄繼承案件受理，並於91年1月9日函知丙○○補正相關事項
    ，丙○○始悉上情，遂向臺灣臺北地方法院陳明其無拋棄繼
    承之意，並撤回該件聲請。
  (二)復於90年12月30日至91年3月14日間之某日，在臺灣北部某
    處，未經丙○○同意，冒用丙○○名義填具土地登記申請書
    ，虛偽記載乙○○以本人兼丙○○代理人之身分，申請將系
    爭房地以繼承為由，僅移轉登記予丙○○及乙○○共有之不
    實內容，並於其上偽造如附表編號二所示之丙○○簽名、印
    文，而偽造該土地登記申請書。並冒用丙○○名義填具繼承
    系統表，虛偽記載陳業龍之被繼承人僅存乙○○及丙○○2
    人之不實內容，並於其上偽造如附表編號二所示之丙○○簽
    名、印文，以偽造該繼承系統表私文書。暨冒用丙○○之名
    義，填具內容為「被繼承人陳業龍所有上開土地、建物所有
    權狀因保管不慎於民國90年12月12日遺失，經尋找無著，又
    無法覓具保證書辦理補發書狀」等語之切結書，並於其上偽
    造如附表編號二所示之丙○○簽名、印文，而偽造該切結書
    私文書後，連同上揭偽造之土地登記申請書、繼承系統表及
    戶籍謄本、財政部臺北市國稅局遺產稅免稅證明書一併於91
    年3月14日持向臺北市古亭地政事務所（下稱古亭地政事務
    所）行使，申辦系爭房地繼承所有權移轉登記，致使不知情
    之該地政事務所承辦公務員為形式書面審查後，將此不實事
    項登載於職務上所掌之土地及建物登記簿等公文書，並據以
    核發土地及建物所有權狀，將系爭房地移轉登記為乙○○及
    丙○○所有，足以生損害於地政機關對不動產歸屬管理之正
    確性及方戊○○、丁○○。
二、案經方戊○○、丁○○訴由臺灣臺北地方法院檢察署檢察官
    偵查起訴。
    理  由
壹、程序方面：
一、證人方戊○○、丁○○、李鴻梅於檢察事務官詢問時所為之
    陳述，並不生具結之問題，自無刑事訴訟法第158條之3規定
    之適用（最高法院97年度台上字第12號判決可參）。上訴人
    即被告乙○○於本院準備程序時，表示同意作為本案證據，
    亦未於言詞辯論終結前聲明異議，依刑事訴訟法第159條之5
    第2項、第1項規定，視為同意作為證據。且經本院審酌上開
    各該證據，核無顯有不可信之情況，亦無證據力明顯過低之
    情形，復經原審及本院於審判期日就上開證據進行調查、辯
    論，應均有證據能力。
二、被告雖於上訴狀聲請將本院移轉至臺灣高等法院臺中分院（
    被告誤載為臺中甲○）辦理，惟本案犯罪地及被告住所地均
    在本院轄區內，本院有管轄權，被告聲請移轉至臺灣高等法
    院臺中分院審理，於法無據，顯無理由。
貳、實體方面：
一、訊據被告固坦承其父陳業龍死亡後，系爭房地業以繼承為由
    移轉登記為其與丙○○所有之事實，惟矢口否認有行使偽造
    私文書、使公務員登載不實公文書犯行，辯稱：伊未以丙○○名義聲請拋棄繼承，當時在臺北市設籍者僅伊與丙○○，
    方戊○○、丁○○對系爭房地則無任何權益；第一次前往地
    政機關辦理繼承登記時，不清楚流程，當時所填寫之文件均
    已撕毀，卷內所附之土地登記申請書、繼承系統表、切結書
    等文件，均係第二次申辦繼承登記之文件，並非伊所填寫，
    伊不清楚係由何人前往辦理，可能係地政機關人員主動承辦
    、填寫云云。經查：
  (一)被告及丙○○之父陳業龍於90年12月30日死亡後，撰狀人「
    張國揚」即以丙○○名義，撰寫拋棄繼承狀，記載丙○○就
    陳業龍所有系爭房地拋棄繼承等內容，並以丙○○名義填具
    繼承權拋棄書，連同繼承系統表一併於91年1月4日持向臺灣
    臺北地方法院聲請拋棄丙○○之繼承權，臺灣臺北地方法院
    於受理該拋棄繼承聲請事件後，旋於同年月9日函知丙○○
    補正相關事項，丙○○隨即向該院陳明其並無拋棄繼承之意
    思，上開聲請案非其所為，其並向該院撤回該件聲請，此業
    據證人丙○○於本院證述明確（見本院卷第52頁），並經本
    院調閱臺灣臺北地方法院91年度繼字第44號拋棄繼承事件全
    卷查核屬實。被告雖否認曾以丙○○名義撰狀聲請拋棄繼承
    ，惟經原審提示上開拋棄繼承狀供被告辨認，被告陳稱：「
    簽名好像是我簽的，我也不記得了，我遞狀是遞到臺北地院
    ，我沒有向家事法庭遞」等語（見原審卷第64頁）。且其自
    承上開拋棄繼承事件卷附之「閱卷聲請狀」係出自其本人之
    手，而經本院比對其於該狀所寫之「張國揚」簽名及其於原
    審當庭親書之「張國揚」簽名（見原審卷第67頁）、其所提
    之偽造文書告訴狀（見他字卷第1至6頁）、於原審所提之刑
    事聲明異議狀（見原審卷第12至16頁）、於本院所提之上訴
    狀（見本院卷第16至24頁），均與其否認為其字跡之拋棄繼
    承狀、繼承系統表、繼承權拋棄書之「張國揚」簽名，其筆
    畫特徵、書寫方式及慣性皆悉相符合，證人丙○○亦於本院
    證稱：該拋棄繼承卷內書狀上之字跡很像是被告的筆跡等語
    （見本院卷第53頁），足證上開拋棄繼承狀、繼承權拋棄書
    等文件均係被告冒用丙○○名義所偽造，並持向臺灣臺北地
    方法院行使。被告乙○○空言否認，並不足採。
  (二)被告另以丙○○之名義，填具土地登記申請書，以其本人兼
    丙○○代理人之身分，申請將系爭房地以繼承為由移轉登記
    為其與丙○○所共有；並以丙○○之名義，填具繼承系統表
    ，記載陳業龍之被繼承人僅存其與丙○○2人；復以丙○○
    名義，出具切結書後，連同戶籍謄本及財政部臺北市國稅局
    遺產稅免稅證明書一併於91年3月14日持向古亭地政事務所
    申辦系爭房地繼承所有權移轉登記，使該地政事務所承辦公
    務員將該不實事項，登載於職務上所掌之土地及建物登記簿
    等公文書，而於同年月22日將系爭房地繼承移轉登記為被告
    及丙○○所有等情，業據證人即古亭地政事務所人員李鴻梅
    於原審證述：系爭房地剛開始是乙○○自己申請登記為他自
    己的，可能是後來承辦人發現還有另1個繼承人丙○○，因
    當時電腦還沒有和戶政機關連線，無法連線查核，只能憑代
    理人提出來的資料作書面審核，所以就請乙○○回去補正，
    之後乙○○再代理丙○○申請，由乙○○送件，伊負責收件
    ，當時有核對送件人即乙○○之身分證正本才收件，而乙○○送件時，除土地登記申請書外，並提出繼承系統表及切結
    書等語屬實（見原審卷第45至46頁反面），並有卷附古亭地
    政事務所96年2月26日北市古地三字第09630246800號函覆土
    地登記申請書、繼承系統表、切結書、戶籍謄本及財政部臺
    北市國稅局遺產稅免稅證明書足憑（見他字卷第94至104頁
    ）。被告復自承：丙○○對上開辦理繼承登記乙事並不知情
    ，是伊自己去辦理繼承登記（見原審卷第63頁反面），經原
    審提示上開土地登記申請書、繼承系統表及切結書供被告辨
    認，被告先供稱：「這些資料是我填的沒錯」等語，旋又翻
    異前詞，否認係其所寫（見原審卷第46頁反面）。證人丁○○亦陳稱：伊確定該繼承系統表係乙○○之字跡等語（見他
    字卷第44、45頁）。而經本院將前述被告親書之「張國揚」
    簽名，與其否認為其字跡之土地登記申請書、繼承系統表及
    切結書之「張國揚」簽名互核比對結果，其筆畫特徵、書寫
    方式及慣性均相符。綜上，堪認被告確有未經丙○○同意，
    冒用丙○○名義，出具上開土地登記申請書、繼承系統表及
    切結書等不實文書，向地政機關辦理系爭房地繼承所有權移
    轉登記予被告及丙○○至明。
  (三)被告另辯稱：伊第1次前往地政機關辦理繼承登記時，不清
    楚流程，當時所填寫的文件均已撕燬，卷內所附之土地登記
    申請書等文件，均係第2次申辦繼承登記之文件，伊不清楚
    係由何人前往辦理，可能係地政機關人員主動承辦、填寫云
    云。惟證人李鴻梅業於原審證稱：被告乙○○第1次曾以遺
    囑前來辦理繼承登記，可能因文件不齊而未審查通過，當時
    所檢附之文件已交還，地政事務所僅留影本歸檔等語（見原
    審卷第45頁反面、第47頁），顯見地政事務所並無留存原告
    第1次申請之文件原本。且衡情地政事務所之人員殊無可能
    主動為他人申請辦理，被告上揭辯詞，有違常理，顯屬事後
    卸責之詞，殊不足採。
  (四)陳業龍死亡後，除被告及丙○○外，尚有方戊○○、丁○○
    等繼承人，且方戊○○及丁○○均無拋棄繼承之意思，此業
    據證人方戊○○及丁○○陳述在卷（見他字卷第43至45頁、
    本院卷第53頁）。證人方戊○○亦陳稱：乙○○曾為陳業龍
    名下之延平北路不動產至伊住處鬧過，要求伊拋棄繼承，但
    遭伊拒絕，後來該不動產有過戶到伊兄弟姐妹4人名下。但
    本案系爭房地係伊嗣後至地政事務所查詢，始知已遭過戶，
    但不知為何沒有登記到伊與丁○○名下等語（見他字卷第44
    頁、本院卷第53頁）。顯見被告確實知悉在分割陳業龍之遺
    產前，其與方戊○○、丁○○及丙○○對於遺產全部係公同
    共有。被告辯稱：方戊○○、丁○○對系爭房地無任何權益
    云云，核與事實不符，無足採信。
  (五)被告持上揭土地登記申請書、繼承系統表及切結書等不實文
    書，向地政機關辦理系爭房地繼承所有權僅移轉登記予被告
    及丙○○，固足以生損害於地政機關對不動產歸屬管理之正
    確性及方戊○○、丁○○，惟據證人丙○○於本院證稱：伊
    有叫代書去辦理系爭房地之繼承登記，但他說已經有人去辦
    等語（見本院卷第52頁），堪認丙○○確有將系爭房地辦理
    登記於其名下而公同共有之意，故被告上揭冒用丙○○名義
    辦理登記，雖未經丙○○授權，惟難認對丙○○有何足生損
    害之處，附此敘明。
  (六)綜上所述，本件事證明確，被告行使偽造私文書及使公務員
    登載不實之犯行均堪認定，應予依法論科。
二、被告行為後，刑法及罰金罰鍰提高標準條例業經修正，並自
    95年7月1日生效施行，有關本件情形：
  (一)刑法第214條使公務員登載不實罪，其法定本刑中關於罰金
    刑之規定，因刑法第33條第5款業經修正，罰金最低額由銀
    元1元提高為新台幣1000元以上，並以百元為單位，經新、
    舊法比較，應以行為時之刑法第33條第5款規定有利於被告
    。
  (二)刑法修正後，第56條連續犯、第55條關於牽連犯之規定均經
    刪除，連續犯、牽連犯之規定經刪除後，數行為將論以數罪
    併合處罰，並非較有利於被告，比較新舊法結果，應適用較
    有利於被告之舊法論以連續犯、牽連犯。
  (三)刑法第41條第1項前段關於易科罰金之折算標準，原依罰金
    罰鍰提高標準條例第2條（已於95年7月1日刪除）之規提高
    100倍，而為以銀元100元、200元、300元折算1日，修正為
    以新台幣1000元、2000元、3000元折算1日，修正前之規定
    較有利於被告。
  (四)本件綜合上揭新舊刑法比較之結果，並本於統一性及整體性
    原則，修正前之刑法較有利於被告，爰一體適用修正前之刑
    法。
三、核被告所為，係犯刑法第216條、第210條之行使偽造私文書
    罪，及第214條之使公務員登載不實公文書罪。被告偽造印
    章、印文及簽名，係偽造私文書之部分行為；偽造私文書之
    低度行為，又為行使之高度行為所吸收，均不另論罪。被告
    利用不知情之不詳刻印店人員偽造丙○○之印章，為間接正
    犯。被告先後2次行使偽造私文書之犯行，時間緊接，所犯
    係構成要件相同之罪名，顯係基於概括犯意反覆為之，為連
    續犯，應依修正前刑法第56條之規定，論以一罪，並加重其
    刑。被告所犯連續行使偽造私文書罪及使公務員登載不實公
    文書罪2罪間，有方法、目的之牽連關係，為牽連犯，應依
    修正前刑法第55條之規定，從一重之連續行使偽造私文書罪
    論處。公訴意旨雖未敘及被告冒用丙○○名義，偽造拋棄繼
    承狀及繼承權拋棄書，持向臺灣臺北地方法院聲請拋棄繼承
    ，暨冒用丙○○名義，偽造土地登記申請書、繼承系統表及
    切結書等犯行，持向地政事務所行使，然此部分事實與起訴
    使公務員登載不實之事實，係牽連犯之裁判上一罪關係，為
    起訴效力之所及，本院自得併予審究。
四、原審以被告事證明確，予以論罪科刑，固非無見。惟被告
    利用不知情之刻印店人員偽刻印章，為間接正犯，原判決漏
    未論及，容有未洽。原判決漏未於理由欄內論述偽造之印
    章、印文、簽名沒收之理由及憑據，亦有未合。被告上訴猶
    執前詞否認犯行，固無理由，惟原判決既有上揭可議之處，
    自應由本院就被告部分予以撤銷改判。爰審酌被告於其父死
    亡後，未經全體繼承人同意，即擅自冒用其胞弟之名義，向
    法院聲請拋棄繼承，復排除其胞姐、妹之繼承權，私自向地
    政機關申辦系爭房地繼承所有權移轉登記，嚴重危害其餘女
    性繼承人之權益，犯後未與被害人達成和解並賠償損害，猶
    飾詞卸責，否認犯行，態度不佳，兼衡其素行、犯罪之動機
    、目的、與被害人之關係等一切情狀，量處如主文所示之刑
    ，並依中華民國96年罪犯減刑條例第2條第1項第3款之規定
    ，將原宣告之刑期減為二分之一，及諭知易科罰金之折算標
    準，以資懲儆。如附表所示偽造之印章、印文、簽名，均應
    依刑法第219條規定沒收之。
據上論斷，應依刑事訴訟法第369條第1項前段、第364條、第299
條第1項前段，刑法第2條第1項、修正前刑法第56條、第216條、
第210條、第214條、第55條、第41條第1項前段，刑法施行法第
1條之1，中華民國96年罪犯減刑條例第2條第1項第3款、第7條、
第9條，判決如主文。
本案經檢察官謝英民到庭執行職務
中    華    民    國    97    年    5     月    13    日
                  刑事第二庭審判長法  官  呂丹玉
                                  法  官  李麗玲
                                  法  官  林恆吉
以上正本證明與原本無異。
如不服本判決，應於收受送達後10日內向本院提出上訴書狀，其
未敘述上訴之理由者並得於提起上訴後10日內向本院補提理由書
（均須按他造當事人之人數附繕本）。
                                  書記官  陳盈璇
中    華    民    國    97    年    5     月    13    日
附表：沒收物品一覽表
┌───┬────────────────────────┐
│編  號│  沒收物品名稱及數量                            │
├───┼────────────────────────┤
│  一  │偽造之「丙○○」印章1枚                         │
├───┼────────────────────────┤
│  二  │偽造之丙○○印文及簽名                          │
│      ├──────────────────┬─────┤
│      │ 印    文    署    押    位    置   │數     量 │
│      ├──────────────────┼─────┤
│      │臺灣臺北地方法院91年度繼字第44號卷附│印文1枚   │
│      │拋棄繼承狀                          │簽名1枚   │
│      ├──────────────────┼─────┤
│      │臺灣臺北地方法院91年度繼字第44號卷附│          │
│      │繼承權拋棄書                        │印文1枚   │
│      │                                    │簽名1枚   │
│      ├──────────────────┼─────┤
│      │土地登記申請書                      │印文2枚   │
│      ├──────────────────┼─────┤
│      │附件登記清冊                        │印文7枚   │
│      │                                    │簽名1枚   │
│      ├──────────────────┼─────┤
│      │繼承系統表                          │印文3枚   │
│      │                                    │簽名1枚   │
│      ├──────────────────┼─────┤
│      │ 切結書                             │印文3枚   │
│      │                                    │簽名1枚   │
└───┴──────────────────┴─────┘
附錄本案論罪科刑法條：
中華民國刑法第216條
行使第210條至第215條之文書者，依偽造、變造文書或登載不實
事項或使登載不實事項之規定處斷。
中華民國刑法第210條
偽造、變造私文書，足以生損害於公眾或他人者，處5年以下有
期徒刑。
中華民國刑法第214條
明知為不實之事項，而使公務員登載於職務上所掌之公文書，足
以生損害於公眾或他人者，處3年以下有期徒刑、拘役或5百元以
下罰金。


司法院資訊處製作；財團法人民間司法改革基金會備份。
